【裁判字號】    92,訴,417
【裁判日期】    920827
【裁判案由】    公共危險
【裁判全文】
臺灣屏東地方法院刑事判決                          九十二年度訴字第四一七號
    公  訴  人  臺灣屏東地方法院檢察署檢察官
    被      告  甲○○
    被      告  己○○
    共      同
    指定辯護人  本院公設辯護人丁○○
右列被告等因公共危險案件，經檢察官提起公訴（九十一年度偵字第四九六五號），
本院判決如左：
     主  文
甲○○共同以加害財產之事，恐嚇他人致生危害於安全，處有期徒刑陸月，如易科罰
金，以參佰元折算壹日。扣案之汽油桶壹桶、塑膠瓶壹瓶、打火機壹只及布塊壹塊均
沒收。
己○○無罪。
     事  實
一、爰乙○○（另行審結）係民國七十二年八月二十四日，於後述恐嚇行為時，年僅
    十九歲，血氣方剛，其於九十一年八月三日凌晨一時許，與友人己○○在高雄市
    某夜市內，共同飲酒取樂，席間，己○○提及向雙方共同友人即綽號「庚○」之
    人索債時，「庚○」不惟拒絕返還，甚且惡言相向一事，乙○○聞言，頓時對「
    庚○」心生惡感，急欲予以教訓報復，乃生恐嚇危害安全之意，先向不知情之己○○借用其所有之車號Ｎ八—七００六號自小客車，駛至同市內某加油站，以新
    台幣約三百元之價格購得以二十公升塑膠桶盛裝之汽油約半桶後，再至友人甲○○位於高雄市○○區○○路九七七號四樓住處，邀約甲○○同行至設於屏東縣新
    園鄉○○村○○路一二０號、由「庚○」之姊戊○○所經營之「天才書局（晚間
    無人居住使用）」前放火恐嚇戊○○或「庚○」，甲○○聞言，礙於朋友情面，
    即予同意，而與乙○○達成恐嚇危害安全之犯意聯絡，乙○○隨即駕車搭載甲○○往該書局出發，途中，在高雄市境內某處，改換由甲○○駕駛車輛，乙○○則
    坐於副駕駛座，並將前述桶裝汽油置於腳旁，惟該桶汽油並未完全密封，致少許
    油氣外洩，沾染車內部分表裝及乙○○身上，詎乙○○、甲○○均未及注意於此
    ，於抵達後，由甲○○將車停於該書局鐵捲門前方近道路中心線處，把風接應，
    乙○○則提汽油下車至該書局鐵捲門前，將汽油潑灑於該門前斜坡（部分汽油沿
    地勢往下漫流至路面）、路面上後，以打火機燃燒布塊，藉此引火點燃汽油，因
    瞬間火勢猛烈，誘燃乙○○身上所沾染之油氣，致乙○○頭部、四肢著火，命在
    旦夕，甲○○在車上見狀，不及注意車輛手煞車尚未拉緊，隨即下車以衣物猛拍
    乙○○，試圖撲滅乙○○身上之火勢，乙○○受火紋身，痛苦不堪、肌肉痙攣，
    身體無意識的四處晃動，致其身上之火勢又引燃前述車內之油氣，使該車亦陷於
    火海中，嗣因該車手煞車未予拉緊，致該車又帶著火勢往前滑行，待撞及該書局
    對向北側約四十公尺（即同路段一八七號）、由丙○○所經營之「盈發車業行（
    兼丙○○之住宅）」門前鐵柱後，方行停止，火勢復而波及燒燬該車行之廣告招
    牌一面及機車一輛，嗣因屏東縣消防局新園分隊據報及時趕至，方將火勢撲滅，
    並扣獲乙○○所有供犯罪所用之汽油桶一桶、打火機一只、布塊一塊及預備供犯
    罪所用之塑膠瓶一瓶。戊○○嗣經警通知，趕至現場查覺甲○○、乙○○藉縱火
    威脅其財產安全之恐嚇行為，因而心生畏懼，致生危害於安全（「庚○」至今仍
    不知此事）。乙○○幸於消防人員趕至前，經甲○○及時搭救，攔車送醫而倖免
    於難，僅受有面部、頸部及雙側上肢、下肢二度至三度灼傷合併吸入性灼傷（約
    百分之二十體表面積）等傷害。甲○○則於九十一年八月三日下午四時許，為警
    在屏東安泰醫院內查獲。
二、案經屏東縣警察局東港分局報請臺灣屏東地方法院檢察署檢察官偵查起訴。
     理  由
壹、被告甲○○部分：
一、右揭事實，訊據被告甲○○於本院審理時除辯稱：我事前不知情，直到乙○○放
    火後，我才知道他的目的云云。惟查，前開事實業據被告甲○○於警偵訊時坦承
    不諱，核與共同被告乙○○於本院審理時之供述，及證人戊○○於本院審理時證
    述前揭書局遭人縱火恐嚇、證人丙○○於本院審理時證述其車行財物遭燒燬等經
    過情節相符，且本件火災事故起因，經屏東縣消防局鑑定結果，認為本案疑是嫌
    疑人於第一現場（天才書局前）潑灑汽油後，以打火機點燃時，不慎引燃其身上
    沾染的油氣，在其身體著火時又跑至車旁而引燃該自小客車，造成火災的可能性
    最大，亦有該局火災調查報告書一份附卷可稽，此外，並有前開查獲物品扣案可
    憑，堪認被告甲○○上開於警偵訊時不利於己之自白確與事實相符，應可採信，
    被告甲○○事後翻異，改以前詞置辯，委係卸責，自不足取。本案事證明確，被
    告甲○○犯行洵堪認定。
二、按刑法放火罪之成立，以行為人具有故意燒燬特定物之主觀犯意為要件，若非故
    意燒燬或無焚燬建築物之意思，均不能論以本罪。查本件共同被告乙○○、被告
    甲○○潑灑汽油之地點，係在「天才書局」鐵捲門前之斜坡、路面上，亦僅該等
    處所有燃燒、燻黑之跡象（嗣前揭車輛延燒，並進而波及丙○○車行係屬另一事
    ，詳後說明），衡情，共同被告乙○○、被告甲○○苟有燒燬建築物之意思，應
    可趁斯時深夜旁人不易發現之際，直接將汽油潑灑於鐵捲門或四周屋樑上以迅速
    達其目的，要無僅將汽油潑灑於屋前斜坡（因地勢之故，汽油甚且會回流路面）
    、路面等不易引燃、延燒之處之理，可見被告甲○○、共同被告乙○○主觀上確
    無燒燬建築物之意，再者，依前開火災調查報告書中所附現場照片二十張所示，
    本件汽油潑灑地點四周並無其他易於引燃延燒之物品，被告甲○○、共同被告乙○○縱在此縱火，依通常事理，在客觀上亦難認有延燒及於建築物危險之可能，
    且被告甲○○、共同被告乙○○復稱：係要恐嚇而已等語，是被告甲○○、共同
    被告乙○○所為即難認已該當刑法第一百七十三條第三項放火未遂之罪名。
三、是被告甲○○在前述地點縱火，未延燒至現供人使用之住宅或建築物，而藉以加
    害財產之事恐嚇他人，致生危害於安全，所為係犯刑法第三百零五條之恐嚇危害
    安全罪。公訴人認被告甲○○以汽油撥灑在上開地點並予點燃之行為，有放火之
    故意，應論以刑法第一百七十三條第三項、第一項放火未遂罪，惟本院所認定之
    上開事實與起訴事實，兩者之基本社會事實均屬同一，自不因檢察官將恐嚇犯意
    誤認為放火燒燬現供人使用之住宅或建築物之犯意而失其事實之同一性，揆之上
    開說明，起訴法條應予變更。被告甲○○、乙○○間有犯意之聯絡，行為之分擔
    ，均為共同正犯。爰審酌被告甲○○年輕懵懂，僅因朋友情面，即受邀參與本案
    犯行，動機可議、行為失慮，且在深夜公然縱火，對於戊○○之心理及社會治安
    之危害甚鉅，又至今未予證人戊○○、丙○○為任何形式之賠償；惟念其犯罪後
    曾坦承犯行，態度尚佳，並已入伍服役，證人戊○○於本院調查時復表示願予原
    諒等一切情狀，量處如主文所示之刑，並諭知易科罰金之折算標準。扣案之汽油
    桶一桶、打火機一只、布塊一塊及塑膠瓶一瓶，均係被告乙○○所有，並分為被
    告甲○○、乙○○犯罪、預備供犯罪所用之物，均應依刑法第三十八條第一項第
    二款宣告沒收。
四、公訴意旨雖主張：被告甲○○、乙○○對於被告乙○○著火後，進而引燃上開車
    輛，該車輛又夾帶火勢往前滑行撞及丙○○車行門前鐵柱，火勢復而波及燒燬該
    車行之廣告招牌一面及機車一輛，因而使該車行受有延燒波及之危險等事實，均
    具有間接之故意，是其二人對此亦應負刑法第一百七十三條第三項、第一項放火
    未遂罪嫌等語。惟查：
 １、刑法所規範評價之「行為」係指「人在意識狀態下的特定意志所能支配的身體
     舉止」。因此，行為人在客觀上可見的行動或舉止，縱然發生刑法所欲評價之
     結果，如該行動或舉止並非出於行為人在意識狀態下的特定意志所能支配者，
     即非刑法上所謂之行為，而能以刑法予以評價，例如：無意識參與作用的反射
     動作、睡眠中或無意識中的行動或靜止、因病發作的抽慉，或因觸電或神經注
     射而生的痙攣、手腳被捆綁而欠卻行動可能性的靜止等。查本件自被告乙○○
     、甲○○潑灑汽油時起，至證人丙○○車行之招牌、機車因燒燬而致該車行受
     有延燒危險事實之發生時止，其間之歷程為【乙○○、甲○○潑灑汽油在該書
     局門前→乙○○以打火機燃燒布塊→乙○○以該著火布塊引燃地面汽油→瞬間
     火勢誘燃乙○○身上油氣致乙○○頭部、四肢著火→甲○○未拉緊手煞車即下
     車搶救著火之乙○○→乙○○身體晃動至前述車輛旁→引燃該車輛上之油氣致
     該車亦起火→該車夾帶火勢往前滑行四十公尺，撞及丙○○車行鐵柱→引燃該
     車行之招牌、機車→因而致生延燒該車行之危險】，已如前述，故丙○○車行
     遭有延燒危險之情狀，乃在於「該車行招牌、機車已在燃燒之事實」，又該招
     牌、機車所以燃燒之起因係「受已著火之自小客車輛之波及」，而該自小客車
     輛之所以著火，其因則為「著火之乙○○身體四處晃動」所致。是以，「著火
     之乙○○四處晃動」始為丙○○車行受有延燒危險之先行行為（被告乙○○縱
     火時，應否預防自己被火燒著，係屬另一個〈先行為？〉的問題），惟乙○○
     之所以四處晃動，乃係其已被火紋身之故，其身體之擺動、搖晃，純因火燒引
     致肌肉痙攣、痛楚下所為之自然反射動作，並非被告乙○○所得以意志加以支
配者，因此「乙○○身體晃動」之舉止，即非刑法上之行為，自不得依刑法予
     以評價，故公訴人認被告乙○○此部分所為亦應以刑法論科等語，應屬誤會。
     合先敘明。
 ２、本件被告甲○○、乙○○之犯意原僅在於恐嚇而已，並無放火燒燬現供人使用
     之住宅或建築物之犯意，而丙○○車行之所以受有延燒之危險，其回溯主因係
     在於「乙○○身體晃動」之舉止，均如前陳，故被告甲○○客觀上對此已無直
     接之加工行為。又乙○○之上開舉止，係屬反射動作，非乙○○所能支配，被
     告甲○○應無與之共謀、共同實施之可能，且乙○○著火後，被告甲○○隨即
     趨前救援，有如前述，可見被告甲○○主觀上亦無利用乙○○之舉止著手實施
     放火燒燬他人住宅或建築物之意，因而被告甲○○應無使丙○○車行發生延燒
     危險之意圖甚明。況且，未將車輛手煞車拉緊即未確實停妥車輛，可能造成車
     輛滑動，因而撞及他人或物品，致生傷亡或財物損害等結果發生，雖為一般人
     所能認識，惟此所得認識之範圍，應僅在於車輛係在原貌下自然滑動所生者為
     限，例如；車輛滑動而撞破他人花瓶、撞倒他人機車等。而車輛因外力介入改
     變原貌，復再行滑動撞及他物，使該外力所生之新貌致他物發生損害，即非一
     般人所能認識。本件被告甲○○雖疏未將手煞車拉緊以確實停妥車輛，然該車
     嗣後因乙○○之舉止而燃燒，並進而夾帶火勢滑行，引燃四十公尺外之招牌、
     機車，依上開說明，即非其所得預見，更遑論能及時加以阻止，以迴避結果之
     發生，是被告甲○○對此不惟欠缺「預見可能性」，更無「注意之可能」。
 ３、據上所述，公訴人前揭主張應屬誤會，因公訴人認此部分與被告甲○○前揭科
     刑部分為實質上一罪關係，爰不另為被告甲○○無罪之諭知。
貳、被告己○○部分：
一、公訴意旨另稱：被告己○○與被告甲○○、共同被告乙○○同謀共犯前開事實欄
    第一項及理由欄壹、四所載之犯行，因認被告己○○亦涉有共同放火燒燬現供人
    使用住宅未遂之罪嫌等語。
二、按犯罪事實應依證據認定之，無證據不得推定其犯罪事實，不能證明被告犯罪者
    ，應諭知無罪之判決，刑事訴訟法第一百五十四條、第三百零一條第一項分別定
    有明文。
三、公訴人認被告己○○涉有前開罪嫌，無非係以被告甲○○之供述為其論據。訊之
    被告己○○於本院審理時固坦承其與「庚○」有所債務糾葛，及曾於九十一年八
    月三日借用其所有車號Ｎ八—七００六號車輛予乙○○等事實不諱，惟堅決否認
    有何共同放火之情事，辯稱：我是事後聽說乙○○住院，才知道這件事情等語。
    經查，被告甲○○於警偵訊中固曾言及：「乙○○說是己○○給他汽油叫他來放
    火。」、「乙○○說己○○事成後會給他好處。」云云，惟此業經被告乙○○、
    己○○予以否認，被告甲○○事後復且改稱並無此事等語，被告甲○○上開於警
    訊中所述，是否屬實，即有疑義，況且被告甲○○上開所述係「聽聞自乙○○所
    言」，係屬傳聞證據，亦不能據為不利被告己○○之認定。而本案係因共同被告
    乙○○聽聞被告己○○對於「庚○」不滿之言詞後，自行起意並邀集被告甲○○
    共同所為，被告己○○事先確不知情等節，業據被告乙○○於警偵訊及本院審理
    時供述甚詳，核與被告己○○前開所辯相符，而參酌共同被告乙○○於行為時年
    僅十九歲、高中肄業程度，智慮、知識能力不佳，血氣方剛一節，共同被告乙○○於飲酒後，乍然聞知友人受辱情事，本諸義氣復兼帶有展現才能、邀功之心態
    ，並在酒精之助瀾下，膽壯而臨時起意私下為友人教訓對方出氣，衡情極有可能
    ，是共同被告乙○○前開所述及被告己○○前詞所辯，洵非無稽，應可採信。此
    外，本院復查無其他積極證據足認被告己○○有公訴意旨所指前開犯行，揆諸前
    揭法條意旨，即應為有利於被告己○○之認定，為其無罪之諭知。
據上論斷，應依刑事訴訟法第二百九十九條第一項前段、第三百條、第三百零一條第
一項，刑法第二十八條、第三百零五條、第四十一條第一項前段、第三十八條第一項
第二款，罰金罰鍰提高標準條例第一條前段、第二條，判決如主文。
本案經檢察官黃莉娟到庭執行職務。
中      華      民      國      九十二      年    八    月    二十七    日
                                      臺灣屏東地方法院刑事第一庭
                                          審判長法  官  潘正屏
                                                法  官  包梅真
                                                法  官  林世民
右正本證明與原本無異。
如不服本判決應於收受本判決送達後十日內向本院提出上訴書狀，其未敘述上訴理由
者，並得於提起上訴後十日內向本院補提理由書狀（均須按他造當事人之人數附繕本
 ）「切勿逕送上級法院」
被告己○○不得上訴。
                                                書記官  薛慧茹
中     華      民      國     九十二      年    八    月    二十七    日
附錄論罪科刑法條：
中華民國刑法第三百零五條
以加害生命、身體、自由、名譽、財產之事，恐嚇他人致生危害於安全者，處二年以
下有期徒刑、拘役或三百元以下罰金。


司法院資訊處製作；財團法人民間司法改革基金會備份。
